臺灣臺中地方法院刑事判決　　　　　　　96年度訴字第1767號
公　訴　人　臺灣臺中地方法院檢察署檢察官
被　　　告　甲○○
　　　　　　　　　　（現於臺灣臺中監獄執行中）
上列被告因偽造文書等案件，經檢察官提起公訴（九十六年度偵
字第三五０五號），被告於準備程序就被訴事實為有罪之陳述，
本院合議庭裁定由受命法官獨任進行簡式審判程序，並予判決如
下：
    主    文
甲○○行使偽造私文書，足以生損害於公眾及他人，累犯，處有
期徒刑伍月，如易科罰金，以銀元佰元即新臺幣玖佰元折算壹
日。
車牌號碼8852－MF號自用小客車之汽車車輛異動登記書之原車主
簽章欄上偽造之「乙○○」印文壹枚及偽刻之「乙○○」印章壹
顆，均沒收。
    犯罪事實
一、甲○○前於民國八十五年間，曾因違犯懲治盜匪條例等案件
    ，經本院以八十五年度少重訴字第一號判處有期徒刑八年二
    月及六月，並定應執行刑為八年四月確定，其入監執行後，
    於八十九年五月十八日因假釋付保護管束出監，甫在九十三
    年十月二十六日因假釋期滿未經撤銷視為執行完畢；詎甲○
    ○仍不知警省悔悟，其於九十五年五月下旬某日，在臺中市
    某處，向友人乙○○借得其所有之車牌號碼8852－MF號自用
    小客車（車內置放有該車之行車執照與乙○○之身分證件）
    後，竟基於意圖為自己不法所有之犯意，以變易持有為所有
    之犯意，將該部自用小客車予以侵占入己。其後，甲○○並
    旋基於行使偽造私文書及使公務員登載不實之犯意，於九十
    五年六月九日十五時五十分許，持乙○○所有置於車內之身
    分證件與行車執照，至臺中市○○區○○路三段九九九號（
    起訴書誤為臺中市○○區○○路與熱河路路口）之「浩威企
    業社」內，向不知情之業務員章和源表示欲出售該車牌號碼
    88 52－MF號自用小客車，且向章和源佯稱車輛所有人乙○
    ○同意出賣前開自用小客車，而在汽車買賣合約書上書立乙
    ○○之姓名，並標明代售人為甲○○，以示乙○○同意以新
    台幣三十二萬元之價格販售該自用小客車（此部分僅屬民法
    上之無權代理，尚無刑法偽造文書之問題，詳後述），隨即
    又將上開乙○○國民身分證及行車執照均交予章和源，並委
    由章和源代為委託某一不知情之刻印店成年人員偽刻「乙○
    ○」之印章一顆，進而由章和源至交通部公路總局臺中區監
    理所臺中市監理站（下稱臺中市監理站）將前揭甲○○所交
    付之國民身分證、行車執照等身分證件與車籍資料，連同偽
    刻之「乙○○」印章，均交予某不知情之代辦人員，由該代
    辦人員蓋用偽刻「乙○○」印章之印文一枚（起訴書贅認另
    有偽造「乙○○」之署名一枚）在汽車車輛異動登記書〔起
    訴書誤繕為汽（機）車過戶申請登記書〕之原車主簽章欄上
    ，而偽造乙○○表示同意該項汽車車輛異動登記之私文書，
    繼之持向臺中市監理站辦理異動登記，以行使前揭偽造之私
    文書，致使臺中市監理站承辦人員將上開車牌號碼8852－MF
    號自用小客車過戶為章和源名義之不實事項，登載於其職務
    上所掌之汽車車輛異動登記書等車籍異動資料之公文書上，
    並輸入電腦，且換發載有不實內容之行車執照，足以生損害
    於乙○○及公路監理機關對於車輛管理之正確性。嗣因乙○
    ○屢屢向甲○○催討返還前開車輛未果，乃委託友人代為查
    詢前開車輛之異動情形，始報警處理而經警循線查悉上情。
二、案經乙○○訴由臺中市警察局第五分局報請臺灣臺中地方法
    院檢察署檢察官偵查起訴。
    理    由
一、訊據被告甲○○對於上揭犯罪事實業已坦白承認，核與告訴
    人乙○○及證人即前開車牌號碼8852－MF號自用小客車之買
    受人章和源先後於警詢與偵查中指述、證稱之情節大致相符
    （見警卷第二頁至第六頁、第一０頁至第一三頁，偵字卷第
    五頁至第六頁），並有汽車買賣合約書、汽車新領牌照登記
    書、汽車異動歷史查詢與汽車車輛異動登記書（均影本）等
    件附卷（見警卷第二０頁至第二二頁，本院卷第二三頁、第
    二六頁），足見被告前揭自白核與客觀事實相符，堪予採認
    。是本件事證已臻明確，被告犯行洵堪認定。
二、被告甲○○行為後，刑法及刑法施行法業於九十四年二月二
    日經總統以華總一義字第０九四０００一四九０一號令修正
    公布，並於九十五年七月一日施行。按行為後法律有變更者
    ，適用行為時之法律，但行為後之法律有利於行為人者，適
    用最有利於行為人之法律，現行刑法第二條第一項定有明文
    。此條規定乃與刑法第一條罪刑法定主義契合，而貫徹法律
    禁止溯及既往原則，係規範行為後法律變更所生新舊法律比
    較適用之準據法，是刑法第二條本身雖經修正，但刑法第二
    條既屬適用法律之準據法，本身尚無比較新舊法之問題，應
    一律適用裁判時之現行刑法第二條規定以決定適用之刑罰法
    律，先予辨明。又以本次刑法修正之比較新舊法，應就罪刑
    有關之共犯、未遂犯、想像競合犯、牽連犯、連續犯、結合
    犯，以及累犯加重、自首減輕暨其他法定加減原因（如身分
    加減）與加減例等一切情形，本於統一性及整體性原則，綜
    其全部罪刑之結果而為比較，亦有最高法院九十五年度第八
    次刑庭會議決議可資參照。是按：
（一）刑法第三百三十五條第一項之普通侵占罪與同法第二百十
      四條之使公務員登載不實罪，法定刑分別得科或併科銀元
      一千元及科銀元五百元以下罰金，據修正後刑法施行法增
      訂第一條之一：「中華民國九十四年一月七日刑法修正施
      行後，刑法分則編所定罰金之貨幣單位為新臺幣。九十四
      年一月七日刑法修正時，刑法分則編未修正之條文定有罰
      金者，自九十四年一月七日刑法修正施行後，就其所定數
      額提高為三十倍。但七十二年六月二十六日至九十四年一
      月七日新增或修正之條文，就其所定數額提高為三倍」及
      刑法第三十三條第五款修正為：「主刑之種類如下：五、
      罰金：新臺幣一千元以上，以百元計算之」等規定，是依
      修正後之法律，刑法第三百三十五條第一項之普通侵占罪
      與同法第二百十四條之使公務員登載不實罪所得科處之罰
      金刑最高分別為新臺幣三萬元（一千元×三十）與一萬五
      千元（五百元三十）、最低俱為新臺幣一千元；然依被
      告甲○○行為時之刑罰法律，即罰金罰鍰提高標準條例第
      一條前段規定之提高倍數十倍及刑法第三十三條第五款規
      定之罰金最低額一元計算，該二罪之罰金刑最高各為銀元
      一萬元及五千元，最低額均為銀元一元，若換算為新臺幣
      ，最高額雖與新法同為新臺幣三萬元與一萬五千元，然最
      低額均僅為新臺幣三元。因此，比較上述修正前、後之刑
      罰法律，自應以被告行為時關於科或併科處罰金刑之法律
      較有利於被告。
（二）再按被告甲○○行為後，刑法第五十五條後段之牽連犯規
      定亦於九十四年一月七日經刪除，並於九十五年七月一日
      生效。是於新法修正施行後，被告本件所為普通侵占、行
      使偽造文書及使公務員登載不實犯行，即須分論併罰。經
      比較新舊法之規定，修正後之規定對於被告較為不利，依
      刑法第二條第一項前段之規定，自應適用行為時且較有利
      於被告之法律，即刑法第五十五條後段之規定，從較重之
      一罪予以論處。
（三）綜合上述各條文修正前、後之比較，揆諸前揭最高法院決
      議及修正後刑法第二條第一項前段、但書規定之「從舊從
      輕」原則，因被告甲○○所犯刑法第三百三十五條第一項
      之普通侵占罪與同法第二百十四條使公務員登載不實部分
      ，依修正前刑法第三十三條第五款規定，其法定得予科或
      併科處之罰金刑最低額度均較低，且依修正前刑法第五十
      五條後段之規定，被告所犯普通侵占、行使偽造文書罪及
      使公務員登載不實犯行應成立牽連犯而從一重處斷，綜其
      全部罪刑之比較，自應一體適用被告行為時之法律，即修
      正前刑法之相關規定及罰金罰鍰提高標準條例第一條前段
      規定，予以論處。
三、核被告甲○○所為：
（一）被告甲○○於前揭時地向告訴人乙○○借用上揭車牌號碼
      8852－MF號自用小客車後，竟意圖為自己不法之所有，以
      變易持有為所有之犯意，將該部自用小客車予以侵占入己
      ，核其此部分所為，係犯刑法第三百三十五條第一項之普
      通侵占罪。
（二）另被告甲○○將告訴人乙○○置於車內之身分證件與車籍
      資料交予不知情之章和源，進而由章和源至臺中市監理站
      將被告所交付之身分證件、車籍資料及偽刻之印章均交予
      某不知情監理機關之代辦人員，由該代辦人員持前揭偽刻
      之印章蓋用「乙○○」之印文一枚在汽車車輛異動登記書
      之原車主簽章欄上，而偽造告訴人名義製作汽車車輛異動
      登記書之私文書，繼之持向臺中市監理站辦理異動登記以
      行使前揭偽造之私文書，致使臺中市監理站承辦人員將車
      牌號碼8852－MF號自用小客車辦理過戶，而將不實事項登
      載於其職務上所掌之汽車車輛異動登記書等車籍異動資料
      之公文書上，並輸入電腦，且換發載有不實內容之行車執
      照，自足以生損害於公路監理機關對於車輛管理之正確性
      及告訴人，是核被告此部分所為，則係犯刑法第二百十六
      條、第二百十條之行使偽造私文書罪及同法第二百十四條
      之使公務員登載不實罪。
（三）被告甲○○偽造告訴人乙○○名義之印章，進而偽造告訴
      人之印文於上開汽車車輛異動登記書上，其偽造印章、印
      文之行為，應為偽造私文書行為之部分行為；又其偽造汽
      車車輛異動登記書後復持以行使，偽造之低度行為應為行
      使之高度行為所吸收，均不另論罪。
（四）被告甲○○利用不知情之章和源委由某一不知情之刻印店
      成年人員偽刻「乙○○」之印章一枚，並利用章和源申辦
      行使及臺中市監理站某一不知情之代辦人員蓋用之印文一
      枚在前揭汽車車輛異動登記書上，均為間接正犯。
（五）被告甲○○所犯上開普通侵占、行使偽造私文書及使公務
      員登載不實之犯行，均於新法修正施行前，且有方法、目
      的之牽連關係，應依修正前刑法第五十五條後段之規定，
      從一重論以行使偽造私文書罪處斷。
（六）至起訴書固謂被告甲○○於汽車買賣合約書上（見警卷第
      二０頁）偽為「乙○○」之署名，並填載代售人「甲○○
      」，所為亦屬偽造私文書而行使之犯行；惟查，刑法偽造
      文書罪所謂以「他人名義」，是否包含冒用他人代理人之
      名義而言，不無爭論。然「偽造私文書罪，以捏造他人名
      義制作文書為構成要件之一，上訴人出售其與自訴人共有
      之租穀，雖以該上訴人與自訴人二人名義向甲書立售條，
      其時自訴人並未在場，由上訴人代為署名簽押，但於該名
      押之下註一代字，以明此項名押非自訴人所簽，即與捏造
      他人名義之條件不合」，此有最高法院二十六年渝上字第
      一二五號判例要旨可資參照。本件被告固於前開汽車買賣
      合約書上自為告訴人乙○○之署名，惟其已於該合約書上
      註明其為代售人，表示該「乙○○」之署名非告訴人所親
      簽，此應僅屬是否為民事上「無權代理」之問題，尚無涉
      於刑法偽造文書之犯行，因檢察官認此部分如成立犯罪，
      與前開經論罪科刑之偽造文書犯行間有接續犯之事實上一
      罪關係，本院就此爰不另為無罪之諭知。
（七）另被告甲○○有前開犯罪事實欄所載經有期徒刑宣告及執
      行完畢之情形，此有臺灣高等法院被告前案紀錄表可查，
      其於受有期徒刑之執行完畢後，五年內故意再犯本件有期
      徒刑以上之罪，為累犯，應依刑法第四十七條第一項之規
      定加重其刑（查九十四年二月二日修正公布，而於九十五
      年七月一日生效實施之新刑法第四十七條雖將舊刑法修正
      限制為受徒刑之執行完畢，或一部之執行而赦免後，五年
      以內「故意」再犯有期徒刑以上之罪者，始成立累犯。但
      上述新舊法關於「累犯」之規定，對於本件被告「故意」
      犯普通竊盜罪，並無所謂「有利或不利」之情形。依上說
      明，應無適用修正後刑法第二條第一項之規定比較新舊法
      適用之問題）。
四、爰審酌被告甲○○之素行，其貪圖不法利益，將其向告訴人
    乙○○所借用之前開自用小客車占為己有，並冒用告訴人名
    義出售該汽車，致破壞監理機關對於車籍資料管理之正確性
    及損害告訴人之利益，應予非難，惟衡酌被告犯罪手段尚屬
    平和，其犯後於本院終能坦認犯行，犯罪後態度尚稱良好等
    一切情狀，量處如主文所示之刑，並依修正前刑法第四十一
    條第一項前段及修正前罰金罰鍰提高標準條例第二條之規定
    ，諭知易科罰金之折算標準〔按涉及法院裁量權行使者，需
    於裁量權行使時，方有比較適用之問題，如易科罰金、易服
    勞役、緩刑、保安處分之宣告。故就一般綜合罪刑之結果而
    為比較，以決定罪刑之適用時，不需就易科罰金等列為比較
    ，必迨已決定為緩刑、保安處分之宣告，或所處之刑得易科
    罰金或易服勞役時，始就各該緩刑、易科罰金等部分決定其
    適用標準。本件被告犯罪時之刑法第四十一條係規定「犯最
    重本刑為五年以下有期徒刑以下之刑之罪，而受六月以下有
    期徒刑或拘役之宣告，因身體、教育、職業、家庭之關係或
    其他正當由，執行顯有困難者，得以一元以上三元以下（按
    ：業經修正前罰金鍰提高標準條例第二條提高一百倍）折算
    一日，易科罰金。但確因不執行所宣告之刑，難收矯正之效
    或難以維持法秩序者，不在此限。」；嗣於九十四年二月二
    日經修正公布，並於九十五年七月一日施行，新刑法第四十
    一條修正為「犯最重本刑為五年以下有期徒刑以下之刑之罪
    ，而受六個月以下有期徒刑或拘役之宣告者，得以新臺幣一
    千元、二千元或三千元折算一日，易科罰金。但確因不執行
    所宣告之刑，難收矯正之效，或難以維持法秩序者，不在此
    限。」，上開法律既有變更，經比較行為時法及裁判時法後
    ，以行為時之修正前刑法關於易科罰金之規定對被告較為有
    利，依刑法第二條第一項前段之規定，自應適用修正前刑法
    第四十一條第一項前段規定，就對被告所處有期徒刑諭知易
    科罰金之折算標準〕。
五、至於被告甲○○偽造之臺中市監理站汽車車輛異動登記書，
    雖係其所偽造之私文書，但既經提出予臺中市監理站以行使
    ，已不復為被告所有，自無從諭知沒收；惟該汽車車輛異動
    登記書上偽造「乙○○」名義之印文一枚，則不問屬於被告
    與否，應併同被告偽刻之「乙○○」印章一顆（無具體事證
    足認該印章已滅失），均依刑法第二百十九條之規定，併為
    沒收之宣告。
據上論斷，應依刑事訴訟法第二百七十三條之一第一項、第二百
九十九條第一項前段，刑法第二條第一項前段、刑法第三百三十
五條第一項、第二百十六條、第二百十條、第二百十四條、第四
十七條第一項、第二百十九條，修正前刑法第五十五條後段、第
四十一條第一項前段，罰金罰鍰提高標準條例第一條前段，修正
前罰金罰鍰提高標準條例第二條，現行法規所定貨幣單位折算新
臺幣標準條例第二條，判決如主文。
本案經檢察官丙○○到庭執行職務。
中　　華　　民　　國　　96　　年　　7 　　月　　12　　日
                  刑事第一庭  法  官  陳思成
上正本證明與原本無異。
如不服本判決，應於送達後十日內向本院提出上訴狀（須附繕本
），上訴於臺灣高等法院臺中分院。
                              書記官  王嘉麒
中　　華　　民　　國　　96　　年　　7 　　月　　12　　日
附錄論罪科刑法條
刑法第三百三十五條第一項
意圖為自己或第三人不法之所有，而侵占自己持有他人之物者，
處五年以下有期徒刑、拘役或科或併科一千元以下罰金。
刑法第二百十六條
行使第二百十條至第二百十五條之文書者，依偽造、變造文書或
登載不實事項或使登載不實事項之規定處斷。
刑法第二百十條
偽造、變造私文書，足以生損害於公眾或他人者，處五年以下有
期徒刑。
刑法第二百十四條
明知為不實之事項，而使公務員登載於職務上之所掌之公文書，
足以生損害於公眾或他人者，處三年以下有期徒刑、拘役或五百
元以下罰金。
